臺灣基隆地方法院民事判決　　　　　　　96年度簡上字第24號
上　訴　人　金山聯國際有限公司
　　　　　　　　　　　　號
兼　法　定
代　理　人　甲○○
共　　　同
訴訟代理人　黃銀河律師
複代理人　　戊○○
被上訴人　　丙○○
　　　　　　乙○○
　　　　　　丁○○
上三人共同
訴訟代理人　林添進律師
複代理人　　許智勝律師
上列當事人間請求拆屋還地事件，上訴人對於民國96年3月2日本
院基隆簡易庭95年度基簡字第604號第一審判決提起上訴，本院
第二審合議庭於96年10月8日言詞辯論終結，判決如下：
    主  文
上訴駁回。
第二審訴訟費用由上訴人負擔。
    事實及理由
一、上訴人主張：除與原判決記載相同者，茲引用之外，補稱：
    (一)原判決不適法之處：原判決認定被上訴人等於94年6月22
      日委被上訴人丙○○寄發內容為：「台端於民國九十一年
      元月二十一日承租『吾等』所有坐落金山鄉○○段四零三
      地號土地，…今租賃期限即將屆滿，『吾等』共商議定，
      …，致無法與台端續租，…，為此特由本人代表以本函通
      知台端，盼台端於租賃期滿依約騰空地上物返還土地予『
      吾等』，…。」之系爭存證信函通知上訴人金山聯公司法
      定代理人不欲續租，上訴人對此亦不爭執，是系爭土地全
      體共有人即被上訴人等於租期屆滿後不欲續租之通知既已
      達到上訴人金山聯公司法定代理人，依前揭法條及最高法
      院判例意旨，難謂不發生阻止續約之效力云云。惟查：本
      件上訴人係向被上訴人等承租其共有之土地，故被上訴人
      等乃係契約共同體，依民法第451條、820條第1項及最高
      法院63年台上第2139號判例，租賃物為數人所共同出租者
      ，應由出租人全體為表示反對續租，始有效力，系爭存證
      信函係被上訴人丙○○以個人名義寄發，被上訴人丁○○
      及乙○○並無委託被上訴人丙○○發函，縱系爭存證信函
      中泛稱「吾等」，並非得以代表全體共有人之行為。且上
      訴人在收受系爭存證信函後，當晚亦與被上訴人丁○○取
      得聯繫，而丁○○當時表示並不知情寄發存證信函一事，
      甚至表達要續租及願按月領取租金。
    (二)本件應有民法第451條之適用：系爭租約第8條雖約定雙方
      若欲續約時，應有書面同意並表示重新訂約，惟上訴人等
      於95年1月20日後仍繼續將租金給付於被上訴人等，縱被
      上訴人乙○○、丙○○至95年8月間拒收租金，惟被上訴
      人丁○○至今仍收取租金，故有不定期租賃契約之存在。
二、被上訴人則以：除與原判決記載相同者，茲引用外，補稱：
    (一)被上訴人等已依約於租約屆滿前6個月通知上訴人等不續
      約，上訴人等亦對被上訴人等所為意思表示不爭執：
      被上訴人等已商定於系爭租約屆滿後不續租，且被上訴人
      丁○○從未向上訴人等表示願意續租之意思，被上訴人乙○○、丁○○皆委由被上訴人丙○○依系爭租約第7條之
      約定，於系爭租約屆滿前6個月以系爭存證信函通知上訴
      人等，上訴人等於收受系爭存證信後並未對寄件者僅為丙○○一事提出質疑，反而於事後加以爭執，顯於法無據。
    (二)本件無民法第451條之適用：依系爭租約第8條約定：「乙
      方（即上訴人）於租期屆滿時（除經甲方以書面同意繼續
      出租並重新簽訂契約外）或乙方於本契約因故終止時…。
      」，顯見若欲續約時，雙方應有書面同意並表示重新訂約
      ，故無民法第451條之適用。
三、兩造不爭之事實：
    (一)被上訴人為坐落於臺北縣金山鄉○○段403地號土地（下
      稱系爭土地）所有權人，被上訴人丙○○、乙○○所有權
      應有部分各為4分之1，被上訴人丁○○所有權應有部分為
      2分之1，被上訴人與上訴人金山聯國際有限公司（下稱金
      山聯公司）於91年1月21日以系爭土地為標的訂立租賃契
      約（下稱系爭租約），約定租賃期間自91年1月21日起至
      95年1月20日止，租金以每月54,000元計算。
    (二)上訴人金山聯公司所有之門牌號碼臺北縣金山鄉○○路
      263巷12號房屋占用系爭土地之位置及面積，業經原審勘
      驗，並由臺北縣汐止地政事務所製作土地複丈成果圖在卷
      。
    (三)被上訴人丙○○曾於94年6月22日以基隆32支郵局第92號
      存證信函（下稱系爭存證信函）通知上訴人金山聯公司表
      明不續租之意旨。
四、上訴人主張系爭存證信函係由被上訴人丙○○以個人名義寄
    發，被上訴人丁○○及乙○○並無委託被上訴人丙○○發函
    ，縱系爭存證信函中泛稱「吾等」，但並非得以代表全體共
    有人之行為等情。按民法第451條所定出租人於租期屆滿後
    須即表示反對之意思，始生阻止續租之效力，意在防止出租
    人於租期屆滿後，明知承租人就租賃物繼續使用收益而無反
    對之表示，過後忽又主張租賃關係消滅，使承租人陷於窘境
    而設，並非含有必須於租期屆滿時，始得表示反對之意義存
    在，故於訂約之際，訂明期滿後絕不續租，或續租應另訂契
    約者，仍難謂不發生阻止續約之效力，最高法院79年度第2
    次民事庭會議（三）決議、41年度臺上字第767號、42年度
    臺上字第410號、55年度臺上字第276號判例可資參照。經查
    系爭租約第7條約定：「甲（出租人即被上訴人）乙（承租
    人即上訴人金山聯公司）兩方於租期屆滿六個月前需表達是
    否繼續出租或承租。」，第8條約定：「乙方於租期屆滿時
    （除經甲方以書面同意繼續出租並重新簽訂契約外）或乙方
    於本契約因故終止時，應以自己之費用將租賃土地上之建置
    物於兩個月內清除完畢後（如乙方建有任何建置物亦需拆除
    遷空，但經甲方書面同意得不拆除並甲方願受讓所有權時不
    在此限）將土地交還甲方。」已明顯指出承租人即上訴人金
    山聯公司於契約期滿如需繼續租用，應經出租人即被上訴人
    以書面同意繼續出租並重新簽訂契約，茲查被上訴人並未有
    以書面同意繼續出租之行為，亦無重新簽訂租約，復為兩造
    所不爭，參以首揭決議、判例意旨，自難謂不發生阻止續約
    之效力，上訴人前開抗辯，並無足採。
五、上訴人另辯稱於95年1月20日後仍繼續將租金給付於被上訴
    人，被上訴人乙○○、丙○○直至95年8月間始拒收租金，
    被上訴人丁○○至今仍收取租金，故有本件應有不定期租賃
    契約之存在等語。惟按定期租賃契約期滿後之得變為不定期
    租賃者，在出租人方面係以有無即表示反對之意思為條件，
    而非以有無收取使用收益之代價為條件，故苟無即表示反對
    之意思而未為使用收益代價之收取，其條件仍為成就，苟已
    即為反對之意思而為使用收益代價之收取，其條件仍為不成
    就（參照最高法院47年度臺上字第1820號判例），被上訴人
    丙○○既已於租期屆滿前以系爭存證信函表示反對繼續出租
    之意思，且被上訴人丁○○於本院準備程序亦到庭陳述租約
    到期前半年，渠等地主有討論是否要續租，因為丙○○、乙○○均表示不願意續租，所以就沒有辦法再續租，全權授權
    丙○○去處理後續事宜等語，則無論被上訴人於租期屆滿後
    是否仍為上訴人金山聯公司使用收益代價之收取，至多係被
    上訴人等是否構成不當得利之判斷，仍無礙其終止租約條件
    之成就；而上訴人亦無法就被上訴人丁○○曾表示欲續租之
    情舉證以實其說外，縱被上訴人丁○○確曾為上開表示，惟
    該續租之意思表示亦非全體共有人共同為之，自不生效力，
    故系爭租約於95年1月20日租期屆滿後即已終止，兩造間就
    系爭土地無不定期租賃之適用，應堪認定。
六、又查本件兩造約定如自租期屆滿時起兩個月上訴人金山聯公
    司仍未遷讓返還土地予被上訴人，被上訴人得按月向上訴人
    金山聯公司請求按照租金額5倍計算之懲罰性違約金，直至
    清除完畢並交還土地之日止（系爭租約第8條），原審審酌
    兩造因系爭土地為上訴人金山聯公司無權占有所生之利益及
    損害，認系爭租約關於違約金之約定應屬過高而有須酌減之
    必要，爰酌定上訴人金山聯公司應給付之違約金為租金之
    1.5倍，兩造對此並不爭執，則被上訴人請求給付上訴人金
    山聯公司給付此部分之違約金，自屬有據。又上訴人甲○○
    為連帶保證人，則依連帶保證人之法律關係，上訴人甲○○
    就上開違約金債務，亦應與金山聯公司負連帶清償之責。
七、綜上所述，被上訴人主張上訴人金山聯公司無權占有系爭土
    地，請求上訴人金山聯公司應將門牌號碼臺北縣金山鄉○○
    路263巷12號房屋占用如附圖所示坐落臺北縣金山鄉○○段
    地號403號土地上面積735‧95平方公尺之建物拆除後，將土
    地返還被上訴人，暨上訴人應自95年3月21日起至上訴人金
    山聯公司返還上開土地之日止，按月連帶給付被上訴人丙○○、乙○○各20,250元，連帶給付被上訴人丁○○40,500，
    及各自該月二十六日起均至清償日止，按週年百分之五計算
    之利息，為有理由，應予准許。逾此範圍之請求，為無理由
    ，應予駁回。原審就被上訴人勝訴部分之判決，並依民事訴
    訟法第389條第1項第3款、第427條第1項規定，依職權宣告
    假執行，並依同法第392條第2項規定，依聲請宣告上訴人預
    供擔保，得免為假執行，於法並無不合，應予維持。上訴意
    旨指摘原判決不當，求予廢棄改判，為無理由，應予駁回。
八、本件事證已臻明確，兩造其餘攻擊、防禦方法及舉證，經審
    酌後核與結論不生影響，爰不再一一論述。
九、據上論結，本件上訴為無理由，依民事訴訟法第436條之1第
    3項、第449條第1項、第79條、第85條第1項、第2項，判決
    如主文。
中　　華　　民　　國　　96　　年　　10　　月　　22　　日
                  民事庭審判長法  官  李媛媛
                              法  官  陳湘琳
                              法  官  林李達
以上正本係照原本作成。
本件判決不得上訴。
中　　華　　民　　國　　96　　年　　10　　月　　22　　日
                              書記官  林建清
